臺灣高等法院高雄分院刑事裁定　　　　100年度交抗字第282號
抗　告　人　高雄市政府交通局
代　表　人　王國材
受處分人　　黃俊興
上列抗告人因聲明異議案件，不服臺灣高雄地方法院中華民國10
0 年10月26日裁定（100 年度交聲更一字第32號），提起抗告，
本院裁定如下：
    主  文
抗告駁回。
    理  由
一、抗告意旨略以：(一)異議人即受處分人（下稱受處分人）於民
    國98年12月28日20時33分許駕駛1729-XE 號車在高雄市○○
    街47號經三民第二分局鼎金派出所警員當場舉發「酒駕駕車
    肇事（對方受傷）經呼氣測定為0.71Mg/l」交通違規，並填
    掣高市警交字第B00000000 號違反交通道路管理事件通知單
    移送本局，上揭違規行為，同時經高雄市政府警察局三民第
    二分局依違反公共危險罪嫌移送高雄地方法院檢察署偵辦，
    經高雄地方法院檢察署檢察官緩起訴處分，嗣異議人於緩起
    訴期滿後向本局申請裁決，本局遂依道路交通管理處罰條例
    第35條第1 項第1 款、第68條第2 項暨違反道路交通管理事
    件統一裁罰基準表規定，於100 年4 月21日裁處受處分人罰
    鍰新臺幣肆萬玖仟伍佰元整，吊扣駕駛執照24個月（查受處
    分人考領之普通大客車駕駛執照已自99年3 月11日至101 年
    3 月10日止執行吊扣處分在案），並應參加道路交通安全講
    習之處分。惟原裁定認受處分人為本件違規行為時，係駕駛
    小型車，依行為時道路交通管理處罰條例第68條規定所受處
    分內容應僅為限制其駕駛小型車之權利，因而裁定原處分撤
    銷，黃俊興處吊扣普通小型車駕駛執照24個月，並應接受道
    路交通安全講習。(二)經查99年5 月5 日總統公佈修正道路交
    通管理處罰條例第68條第2 項規定「領有汽車駕駛執照之汽
    車駕駛人，除駕駛聯結車、大客車、大貨車外非其駕駛執照
    種類之車輛，違反本條例之道路交通安全規則之規定，應受
    吊扣駕駛執照情形時，無因而肇事致人受傷或重傷者，記違
    規點數五點。但一年內違規點數共達六點以上或再次應受吊
    扣駕駛執照情形者，併依原違反本條例應受吊扣駕駛執照處
    分規定，吊扣其駕駛執照。」及交通部95年5 月3 日交路字
    第0950030639號函、94年9 月15日交路字第0940051433號函
    及89年8 月30日交路89字第008861號函釋示意旨均係吊扣汽
    車駕駛人所持有之駕駛執照。再查道路交通管理處罰條例第
    35條規定，按汽車駕駛人，駕駛汽車經測試檢定酒精濃度超
    過標準規定者，處新臺幣15,000元以上60,000元以下罰鍰，
    並當場移置保管其車輛及吊扣其駕駛執照1 年；因而肇事致
    人受傷者，並吊扣其駕駛執照2 年。爰此，抗告人對於高市
    交裁字第裁32-B00000000號裁決處分，栽處吊扣受處分人普
    通大客車駕駛執照24個月，仍請貴院審酌將有關「吊扣其普
    通小型車駕駛執照24個月」主文部分改裁為「吊扣普通大客
    車駕駛執照24個月處分」等語。
二、異議意旨略以：受處分人於前揭時、地酒駕違規，業經檢察
    官以緩起訴判處80小時之義務勞動服務，如今又處以罰鍰，
    違反一事不二罰之法理，懇請撤銷49,500元的罰款等語。
三、受處分人於上開時、地，酒後駕駛車號1729-XE 號自小客車
    ，行經高雄市○○區○○街，因突在路口中央停車並倒車行
    駛，未讓後方行駛而來之被害人劉春英先行，造成劉春英倒
    地受傷，經警查獲其酒後駕車，酒測值為每公升0.71毫克，
    而有道路交通管理處罰條例第35條第1 項第1 款之違規事實
    ，乃經警當場舉發，移送原處分機關以高雄市政府交通局於
    100 年4 月21日高市交裁字第裁32-B00000000號違反道路交
    通管理事件裁決書裁處罰鍰49,500元，吊扣駕駛執照24個月
    （受處分人考領之普通大客車駕駛執照已自99年3 月11日至
    101 年3 月10日止執行吊扣處分在案），應參加道安講習等
    情，業據受處分人自承在卷，並有上開裁決書及其送達證書
    、舉發通知單等件在卷足稽。次查，受處分人並未領有普通
    小型車駕駛執照，而係領有普通大客車駕駛執照，有公路監
    理電子閘門證號查詢汽車駕駛人、機車駕駛人查詢結果各1
    紙在卷可憑，是此部分事實均堪認定。
四、按道路交通管理處罰條例第87條第1 項規定：「受處分人不
    服第8 條主管機關所為之處罰，得於接到裁決書之翌日起20
    日內，向管轄地方法院聲明異議。」此條文中所謂之「處罰
    」，應指包括對受處分人裁處之違規事實是否正當，及裁罰
    所引用之法條是否適當而言，蓋此二者有不可分離之關係，
    即聲明異議應以交通違規行為為標的，非以處罰項目為範圍
    。是受處分人酒後駕車只有一個交通違規行為，雖其僅就處
    罰項目中之罰鍰部分提起異議，其餘部分（吊扣大客車駕駛
    執照及應參加道路交通安全講習部分）並未提及，然其餘處
    罰項目既與其交通違規行為是否存在既無從分離，法院自仍
    應併予審酌，先予敘明。經查：
  (一)原處分裁處吊扣受處分人普通大客車駕駛執照24個月部分：
  1.按94年12月14日修正前道路交通管理處罰條例第68條原規定
    ：「汽車駕駛人，因違反本條例及道路交通安全規則之規定
    ，受吊扣或吊銷駕駛執照處分時，吊扣或吊銷其持有各級車
    類之駕駛執照」，後經修正為：「汽車駕駛人，因違反本條
    例及道路交通安全規則之規定，受吊銷駕駛執照處分時，吊
    銷其持有各級車類之駕駛執照」，並由行政院於95年2 月27
    日以行政院院臺交字第0950082898號令發布定自95年3 月1
    日施行。考其修正理由乃因舊法將違法或違規駕駛人所持有
    各級車類之駕駛執照一併吊扣或吊銷失之苛酷，影響人民工
    作及生活甚鉅，故為上開修正。是依前開修正後道路交通管
    理處罰條例第68條規定，受吊扣駕駛執照處分時，不再吊扣
    其持有各級車類之駕駛執照，僅於受吊銷駕駛執照處分時，
    始吊銷其持有各級車類之駕駛執照，而限縮原條文之適用範
    圍，是受吊扣駕駛執照處分即不在本條規定適用之列甚明。
  2.再按道路交通管理處罰條例第68條又於99年5 月5 日修正，
    並自99年9 月1 日施行，而修正後之道路交通管理處罰條例
    第68條增定第2 項規定：「領有汽車駕駛執照之汽車駕駛人
    ，除駕駛聯結車、大客車、大貨車外之非其駕駛照種類之車
    輛，違反本條例及道路交通安全規則之規定，應受吊扣駕駛
    執照情形，無因而肇事致人受傷或重傷者，計違規點數5 點
    ，但1 年內違規點數共達6 點以上或再次應受吊扣駕駛執照
    情形者，併依原違反本條例應受吊扣駕駛執照處分規定，吊
    扣其駕駛執照」，其立法理由略以：「鑒於本條例前已修正
    刪除受吊扣駕駛執照處分，吊扣各級駕駛執照之規定，為利
    明確汽車駕駛人駕駛非其駕駛執照種類之車輛，違反應受吊
    扣駕駛執照之處分處理，並在兼顧本條例立法意旨下，增訂
    第2 項得緩即予吊扣而採計違規點數及駕駛人仍無改正仍再
    犯違規之應併原吊扣處罰之規定」等語，據此，益徵汽車駕
    駛人違規駕駛而受吊扣駕駛執照處分時，僅得吊扣違規當時
    所駕駛車輛之駕駛執照，不得再擴大適用而吊扣其持有之各
    級車類之駕駛執照。
  3.查本件受處分人領有普通大客車駕駛執照，於上揭時、地駕
    駛上開自用小客車，因酒後駕車肇事致人受傷之違規，為警
    舉發等事實，已如前述，並有受處分人汽車駕照基本資料1
    紙在卷可憑。又受處分人上開違規行為係發生於98年12月28
    日，裁處時間為於100 年4 月21日，依行政罰法第5 條「行
    為後法律或自治條例有變更者，適用行政機關最初裁處時之
    法律或自治條例。但裁處前之法律或自治條例有利於受處罰
    者，適用最有利於受處罰者之規定。」之規定，是受處分人
    行為後，原處分機關據以裁罰之道路交通管理處罰條例第68
    條規定既有變更，自應比較新舊法之適用。至於究竟應適用
    最初裁處時法或裁處前之法，即應就受處分人違規個案做具
    體主觀上之比較以判斷新法是否有利於受處分人，如新法有
    利於受處分人，則應適用新法即最初裁處時法，如新法並無
    有利於受處分人之情形時，則應適用裁處前最有利於受處分
    人之規定，此即所謂「從新從輕原則」。受處分人酒駕肇事
    致人受傷，不符合修正後道路交通管理處罰條例第68條第2
    項所定僅記違規點數之情形，依法仍應裁處吊扣駕駛執照。
    而依上開說明，修正前道路交通管理處罰條例第68條之規定
    ，既將「吊扣」等字刪除，是駕駛人受吊扣駕駛執照處分時
    ，應不再吊扣其持有各級車類之駕駛執照，顯以修正前道路
    交通管理處罰條例第68條之規定有利於受處分人，故原處分
    機關於作成吊扣駕駛執照處分時，應依修正前之規定就行為
    人所應吊扣之駕駛執照種類予以限定，始符合依法行政原則
    。本件受處分人違規行為時，係駕駛自用小客車（屬普通小
    型車），揆諸前開說明，其依法所受之處分應為限制其駕駛
    普通小型車之權利，即應吊扣其普通小型車駕駛執照，而非
    限制其駕駛普通大客車之權利，原處分機關未審酌及此，逕
    為裁罰，即難認為允當。原裁定撤銷原處分關於吊扣駕駛執
    照24個月部分之裁處，並改為吊扣普通小型車駕駛執照24個
    月之諭知，經核並無不當。至公路監理機關於現行實務上基
    於一人一照原則僅逐級核給汽車駕駛執照一張，致持有普通
    大客車駕駛執照、無小型車駕駛執照者，因駕駛普通小型車
    違規，而須吊扣普通小型車駕駛執照時，產生技術層面之困
    難，惟行政機關本應隨時因應法令之變更，而精進其行政執
    行成效，斷不得因技術層面之困難，而置相關法令於不顧，
    甚或逾越比例原則，逕吊扣受處分人持有之各種類駕駛執照
    ，侵害受處分人之工作權，是此執行技術層面之問題，尚難
    據為原處分並無不當之理由，併此敘明。原審裁定雖未論及
    上開新舊法比較部分，然抗告本院後，經比較新舊法結果，
    修正後之法律並非較有利於受處分人，仍應適用行為時法，
    則原審裁定適用行為時法，將原處分此部分撤銷，改諭知吊
    扣其違規時所駕駛之普通小型車駕駛執照24個月，與本院認
    定結果並無二致，故原審裁定並無違誤。
  (二)關於罰鍰部分：
  1.按汽車駕駛人，駕駛汽車經測試檢定有酒精濃度超過規定標
    準者，處15,000元以上60,000元以下罰鍰，並當場移置保管
    該汽車及吊扣其駕駛執照1 年。汽車駕駛人有飲用酒類或其
    他類似物後其吐氣所含酒精濃度超過每公升0.25毫克或血液
    中酒精濃度超過百分之0.05以上者，不得駕車。道路交通管
    理處罰條例第35條第1 項第1 款、道路交通安全規則第114
    條第2 款分別定有明文。惟依95年2 月5 日施行之行政罰法
    第26條第1 項規定：「一行為同時觸犯刑事法律及違反行政
    法上義務規定者，依刑事法律處罰之。但其行為應處以其他
    種類行政罰或得沒入之物而未經法院宣告沒收者，亦得裁處
    之。」，此乃一行為同時造成刑罰法律與行政秩序罰規定發
    生競合適用之關係時，基於「一事不二罰」之法理，經由立
    法程序確立應以刑罰優先為原則，避免行為人承受過度且重
    複之處罰。此觀該條立法理由明確揭示：「一行為同時觸犯
    刑事法律及違反行政法上義務規定時，由於刑罰與行政罰同
    屬對不法行為之制裁，而刑罰之懲罰作用較強，故依刑事法
    律處罰，即足資警惕時，實無一事二罰再處行政罰之必要。
    且刑事法律處罰，由法院依法定程序為之，較符合正當法律
    程序，應予優先適用。但罰鍰以外之沒入或其他種類行政罰
    ，因兼具維護公共秩序之作用，為達行政目的，行政機關仍
    得併予裁處，故為第一項但書規定。」，其理益明。是以前
    揭行政罰法中刑事法律處罰優先且不再處以行政秩序罰之目
    的，既係因為行為人已接受刑罰而足資警惕，且已發生懲罰
    之作用，即無使行為人陷於雙重處罰之不利益，則關於刑事
    法律處罰之範圍自應採取實質認定，凡刑事實體法或程序法
    中所規定客觀上剝奪行為人生命、自由、財產權利，主觀上
    亦因制裁之嚴厲性、痛苦性，其強度足以造成心理強制而間
    接達成矯正教化目的之處遇手段，皆應納入其中，而不以形
    式上符合刑法第32條至第34條所定主刑及從刑種類者為限，
    始與前揭法律規範之意旨相符。
  2.查異議人於98年12月28日20時33分許，駕駛車號1729-XE 號
    自小客車，行經高雄市○○區○○街，經警查獲異議人酒後
    駕車，酒測值為每公升0.71毫克，而經臺灣高雄地方法院檢
    察署檢察官以99 年度偵字第3244 號為緩起訴處分，緩起訴
    期間為1 年，並命異議人向指定之公益團體、地方自治團體
    或社區提供80小時之義務勞務，上開緩起訴處分期間已於10
    0年3月1 日期滿而未經撤銷等情，亦有臺灣高等法院被告前
    案紀錄表在卷可稽，則異議人上開違反刑事法律禁止規範之
    犯罪事實既已明確，僅因檢察官採取緩起訴處分之替代性刑
    事處遇手段，未將該案逕行起訴或聲請簡易判決處刑，致其
    後適用之刑事訴訟程序有所區別，然就異議人負有向檢察官
    指定機構提供一定時數之勞務義務觀察，其如未在上開指定
    期間內確實履行義務，依刑事訴訟法第253條之3第1項第3款
    之規定，異議人將遭受撤銷緩起訴處分之不利益；反之，倘
    其確實遵守並履行各項緩起訴條件，除非合於刑事訴訟法第
    260 條所定情形之一，否則異議人即無再就同一案件遭受刑
    事訴追之虞。從而，異議人已因上開緩起訴處分而剝奪其人
    身自由，主觀上前揭義務勞務亦具有強制性、懲罰性，雖不
    若易科罰金係以支付金錢作為自由刑之替代，惟經由緩起訴
    處分條件之履行使其免於遭檢察官發動起訴程序，仍具有替
    代刑罰之效果，廣義而言，應屬前揭所稱之「實質刑事法律
    處罰」，而有行政罰法第26條第1 項「一事不二罰」規定之
    適用。是異議人因駕駛人酒精濃度超過規定標準之違規行為
    ，依行政罰法第26條第1 項前段規定，即應依刑事法律處罰
    之，已無再依上開道路交通處罰條例第35條第1 項第1 款裁
    處行政罰鍰之餘地。
  (三)關於施以道路安全講習部分：
    原處分機關裁處異議人應參加道路安全講習部分，係為達成
    遏止酒後駕車之不法行為，維護道路交通用路權人之安全法
    益等行政目的所必要之罰鍰以外之其他種類行政罰，依行政
    罰法第26條第1 項但書之規定，原處分機關仍得裁處，並未
    違反「一事不二罰」之規定，故此部分之裁處並無違誤。
五、從而，原審以原處分機關裁罰異議人罰鍰49,500元之處分為
    不當，應將原處分全部撤銷，另為裁定吊扣受處分人普通小
    型車駕駛執照貳拾肆個月，並應接受道路交通安全講習，核
    無不當。抗告意旨請求適用現行道路交通管理處罰條例第68
    條第2 項規定，並裁處受處分人吊扣普通大客車駕駛執照24
    個月，並無可採。本件抗告為無理由，應予駁回。
據上論斷，應依道路交通事件處理辦法第25條，刑事訴訟法第41
2 條，裁定如主文。
中    華    民    國  100     年    11    月    29    日
                  刑事第七庭    審判長法  官  莊飛宗
                                      法  官  謝宏宗
                                      法  官  蔡廣昇
以上正本證明與原本無異。
不得再抗告。
中    華    民    國  100     年    11    月    29    日
                                      書記官  施耀程